【裁判字號】    89,台上,2945
【裁判日期】    890525
【裁判案由】    偽造文書
【裁判全文】
最高法院刑事判決                              八十九年度台上字第二九四五號
    上  訴  人  甲○○
右上訴人因蔡翁金蓮自訴偽造文書案件，不服台灣高等法院台南分院中華民國八十六
年十一月二十日第二審更審判決（八十五年度上更(一)字第三六七號，自訴案號：台灣
台南地方法院八十三年度自字第九四號），提起上訴，本院判決如左：
    主  文
原判決撤銷，發回台灣高等法院台南分院。
    理  由
本件原判決認定上訴人甲○○係台南證券股份有限公司（以下簡稱台南證券公司）之
營業員，自訴人蔡翁金蓮於民國七十七年底在台南證券公司開設股票買賣帳戶，為方
便買賣股票之資金出入，將其在上開帳戶使用之印章連同身分證影本、台南市第六信
用合作社（以下簡稱台南六信）帳號「00000－0－0」存摺等物存於上訴人處
，委託其代為掛單買賣轉帳。上訴人竟意圖為自己不法之所有，及基於概括之犯意，
自七十九年一月十八日起至八十二年十二月三十一日止，擅自利用自訴人上開帳號，
盜用自訴人之印章，偽造台南六信活期存款取款憑條、款申請書持以行使，使台南
六信陷於錯誤，依其申請將款入葉文福、陳淑芬、方麗敏、上訴人、王美齡、李德
良、蔡洪桃、王蔡瓊美、黃萬法、郭玲秀、莊玉蘭、毛賜成、王顯明、蔡淑紛、吳碧
霞、蔡麗美、李宗靜、蘇蔡玉秋、蔡錦璜、蔡順發、郭美貴、趙汝蓮、楊和堂、吳金
湖、台南證券等之帳戶內及自行提款二筆花用（即原判決附表編號二五○一、二五○
二）共計一百零三筆，金額計新台幣（下同）一千二百五十六萬三千零三十二元；上
訴人並自上開部分帳戶內前後陸續款入自訴人之帳戶內金額合計七百二十三萬七千
二百五十二元以圖掩飾，而從中陸續挪用自訴人之款項計五百三十二萬五千七百八十
元，足以生損害於自訴人及台南六信。又基於同上概括犯意，於八十一年十二月間，
因為購買自用住宅，意圖為自己不法之所有，連續於八十一年十二月三十一日、八十
二年二月二十五日，盜用自訴人之印章，偽造自訴人在台南六信帳戶之八十一年十二
月三十一日期、金額一百萬零三十八元及八十二年二月二十五日期、面額三十萬零三
十八元之活期存款取款憑條二張持以行使，使台南六信陷於錯誤而於自訴人之上開帳
戶內支出一百萬零三十八元、三十萬零三十八元，上訴人再填寫匯款申請書，將各一
百萬元、三十萬元款項轉帳至不知情之高伯傑（業經原審判決無罪確定）設於中興銀
行高雄儲蓄部之第○○五八八號帳戶內，足以生損害於自訴人及台南六信，嗣因上訴
人不欲購買房屋，始於八十二年一月間陸續將該款項匯回自訴人帳戶等情。因將第一
審之判決撤銷，改判依連續犯、牽連犯等規定從一重論處上訴人連續意圖為自己不法
之所有而侵占對於業務上所持有之物罪刑。固非無見。
惟查：一、有罪判決書之事實一欄，為適用法律之準據，法院應將依職權認定與論罪
科刑有關之事實，翔實記載，然後於理由內逐一說明其憑以認定之證據，並使事實認
定與理由說明，互相適合，方為合法。原判決事實認定上訴人意圖為自己不法之所有
，連續盜用自訴人之印章，偽造其名義製作之活期存款取款憑條、款申請書持以行
使，使台南六信陷於錯誤，依其申請將款入葉文福等之帳戶內及自行提款二筆花用
，合計一百零三筆金額共一千二百五十六萬三千零三十二元，並陸續款入自訴人之
帳戶七百二十三萬七千二百五十二元以圖掩飾，從中挪用自訴人之款項計五百三十二
萬五千七百八十元，及提領二筆款項分別為一百萬零三十八元、三十萬零三十八元，
並於理由欄載稱上訴人所為係犯刑法第二百十六條、第二百十條之行使偽造私文書罪
、第三百三十九條第一項之詐欺罪、及第三百三十六條第一項之業務侵占罪；所犯行
使偽造私文書罪、詐欺罪及業務侵占罪等罪之間，有牽連犯關係，應從一重之連續業
務侵占罪處斷云云；但對於上訴人所為何部分係屬詐欺行為？何部分屬侵占行為？其
犯罪所得各為若干？並未於事實欄內為具體明確之記載，復未於理由內逐一說明，致
無從為其適用當否之判斷。二、原判決事實欄載稱上訴人連續於八十一年十二月三十
一日、八十二年二月二十五日，盜用自訴人之印章，偽造自訴人在台南六信帳戶金額
一百萬零三十八元及八十二年二月二十五日期、面額三十萬零三十八元之活期存款取
款憑條二張持以行使，使台南六信陷於錯誤而於自訴人之上開帳戶內如數支出該款項
，但又載稱上訴人嗣因不欲購買房屋，於八十二年一月間陸續將該款項匯回自訴人帳
戶等情，其所認定上訴人歸還其中三十萬零三十八元之時間竟在上訴人盜領該款項犯
罪時間之前，該部分事實之認定相互矛盾，不無違誤。三、有罪之判決書，對於被告
有利之證據不採納者，應說明其理由，為刑事訴訟法第三百十條第二款所明定。是有
罪判決對於被告有利之證據，如不予採納，又未說明其不予採納之理由者，即有判決
不備理由之違法。上訴人於原審辯稱其從自訴人帳戶提領之一百萬元，係上訴人同意
借取之款項，證人吳碧霞於原審亦證稱：自訴人於八十二年間因融資融券要換約，需
存款證明，聲稱上訴人向其借款一百萬元，已還七十萬元，而向該證人借取七十六萬
二千元，以湊足一百五十萬元，有匯款證明，匯款時間為八十二年二月二十四日等語
（見原審上訴卷(一)第八十三、九十五、九十六頁）。原審未查證該證人所稱之匯款過
程，以根究其供詞之真實性，且對於上開有利於上訴人之證據未予採納，又未說明其
不予採納之理由，自不無查證未盡及判決不備理由之違法。四、審理事實之法院，本
乎發見實質的真實之本旨，對於案內一切與罪名之成否、論罪科刑有關之證據，除認
為不必要者外，均應詳為調查，然後基於調查所得之心證，以為判斷之基礎。故證據
雖已調查，若尚有其他必要部分並未調查，即與證據未經調查無異，如遽行判決，仍
難謂無刑事訴訟法第三百七十九條第十款規定所稱應於審判期日調查之證據，而未予
調查之違法。原審就上訴人在自訴人之上開帳戶匯出、匯入之金額及差額送請楊月雲
會計師鑑定，其鑑定結果之報告書載稱：「依本會計師意見，蔡翁金蓮提出款項計一
○三筆，金額00000000元，甲○○提出翁先向他人借款、他人向翁借款計0
000000元，若蔡翁金蓮及甲○○提出金額均正確，則差額0000000元」
云云，其所稱之差額與自訴人於原審所陳「大約有一、二百萬（元）沒有轉回來」等
語（見原審更(一)卷(二)第十八頁反面、第四十五頁）之金額差距甚大，可見應非正確。
上訴人於原審所提出「未列入之轉帳存入明細表」、「未列入之現金存入明細表」、
「未列入之票據存入明細表」及「未列入之匯款存入明細表」等，經楊月雲會計師函
覆原審稱「上訴人所稱尚有未列入之多筆等，經核自訴人對帳單均列於收入，因受限
於上訴人未提供相關資料無法予以核算。……建請上訴人自行舉證說明，再由專業人
士查核之，應較為適宜」云云（見同上卷第六○至六五頁、第七七頁），上訴人主張
未列入之金額，既經自訴人對帳單亦列於收入項內，足證尚非無稽，此與認定上訴人
從自訴人帳戶內挪用之款項究竟若干，至有關係，自有深入查證之必要。乃原審未依
上訴人之聲請，向台南六信調取自訴人帳戶內各該存款人等相關資料以供核對，徒憑
上開鑑定報告書之記載，認定上訴人有挪用五百三十二萬五千七百八十元之事實，其
採證認事難認於證據法則無違，且有調查職責未盡之違誤。五、有罪之判決書，應於
理由內記載其科刑時就刑法第五十七條所列事項加以審酌之情形，刑事訴訟法第三百
十條第三款定有明文。原判決理由載稱其審酌上訴人犯罪之動機、手段、目的等一切
情狀而量刑，僅為法律上抽象之一般規定，既未說明各該事項之具體情形，及如何審
酌之結果，其量刑當否即無從據以判斷，亦嫌理由欠備。以上諸端，或為上訴意旨所
指摘，或為本院得依職權調查之事項，應認原判決仍有撤銷發回之原因。原判決關於
上訴人不另為無罪之諭知部分，既經原判決指明與前開論罪部分有裁判上一罪關係，
依審判不可分原則，應一併撤銷發回，附予說明。
據上論結，應依刑事訴訟法第三百九十七條、第四百零一條，判決如主文。
中      華      民      國    八十九    年      五      月    二十五    日
                              最高法院刑事第十庭
                                  審判長法官  曾  有  田
                                        法官  陳  宗  鎮
                                        法官  劉  介  民
                                        法官  魏  新  和
                                        法官  孫  增  同
      右正本證明與原本無異
                                              書  記  官
中      華      民      國    八十九    年      六      月      一      日


司法院資訊處製作；財團法人民間司法改革基金會備份。
